【裁判字號】    90,台上,783
【裁判日期】    900503
【裁判案由】    損害賠償
【裁判全文】
最高法院民事判決                                  九十年度台上字第七八三號
    上  訴  人  大昌證券股份有限公司
    法定代理人  莊輝耀
    訴訟代理人  陳國雄律師
    上  訴  人  日盛證券股份有限公司
    法定代理人  蔡淑媛
    訴訟代理人  蔡翠娟
右當事人間請求損害賠償事件，兩造對於中華民國八十八年五月五日台灣高等法院更
審判決（八十七年度重訴更(二)字第一六號），各自提起上訴，本院判決如左：
    主  文
原判決關於(一)命上訴人大昌證券股份有限公司給付新台幣玖佰捌拾伍萬肆仟捌佰拾伍
元本息；(二)駁回上訴人日盛證券股份有限公司請求給付新台幣捌佰陸拾玖萬仟貳佰
零捌元及自民國八十二年九月三十日起至清償日止按年息百分之五計算利息之訴，暨
各該訴訟費用部分廢棄，發回台灣高等法院。
上訴人日盛證券股份有限公司其他上訴駁回。
第三審訴訟費用關於駁回其他上訴部分由上訴人日盛證券股份有限公司負擔。
    理  由
本件原審命上訴人（即原審被告）大昌證券股份有限公司（下稱大昌公司）給付上訴
人（即原審原告）日盛證券股份有限公司（下稱日盛公司）新台幣（下同）九百八十
五萬四千八百十五元及自民國八十二年九月三十日起算付法定遲延利息，駁回日盛公
司其餘之訴，無非以：日盛公司所主張官三郎（原審共同被告，經原審判決其敗訴後
，未據提起上訴，該部分日盛公司已勝訴確定）謊報如原判決附表(一)所示之三十張國
泰人壽保險股份有限公司（下稱國壽）股票（下稱系爭股票）遺失及利用法院詐欺取
財未遂之事實，業據日盛公司提出系爭股票交割憑單、原法院八十年度上字第一四三
八號民事判決及八十二年度上訴字第三一五五號刑事判決、台灣板橋地方法院八十一
年度訴字第八四四號民事判決及八十二年度自字第三一七號刑事判決、台灣板橋地方
法院檢察署八十一年度偵字第一二七七二號不起訴處分書、台灣板橋地方法院八十二
年度自字第三一七號刑事訊問筆錄、台灣台北地方法院七十九年度訴字第六三三四號
民事審判筆錄、原法院八十二年度上訴字第三一五五號刑事訊問筆錄等影本可稽，而
官三郎確因前開侵權行為經刑事法院依詐欺取財未遂罪判處有期徒刑六月，並諭知緩
刑三年確定，亦經調取上述八十二年度上訴字第三一五五號官三郎等侵占刑事案卷查
閱無誤。該官三郎係大昌公司之公關經理，為大昌公司所自認，官三郎並領取大昌公
司給付之薪資，有財政部台灣省北區國稅局台北縣分局八十八年三月十八日北區國稅
北縣徵竹八八○○九一一二號函及其附件官三郎七十八、七十九、八十年度綜合所得
稅申報資料暨核定通知書影本可徵，足見官三郎確係大昌公司之受僱人。大昌公司雖
辯稱：官三郎所為非職務上之行為，伊無庸負僱用人之責任云云，惟官三郎執以辦理
掛失之大昌公司制作之系爭股票買進交付清單蓋有公司大小章，官三郎又自承前往國
壽公司辦理掛失資料及由其囑咐羅輝陽、邱金隆報帳，可見官三郎確有利用職權及職
務上之便利為前開侵權行為，大昌公司上開抗辯為無可採。次查日盛公司主張其受有
一千八百五十四萬八千零二十三元之損害，無非以官三郎之行為，致其無法交付可流
通之股票予買進之相對人，而須依法令另行買進同種類及同數量之股票交付之，使其
支出二千七百十七萬零六百九十五元買進國壽股票三十張，換回官三郎利用官智惠名
義所掛失之股票，嗣再賣出連同取得之現金股利，僅值八百六十二萬二千六百十二元
，二者之差距即為上開數額云云。然大昌公司辯稱日盛公司於系爭股票領回之翌日即
可賣出而不立即賣出，則日後跌價再予出賣時之損失，應由其自行負擔等語。查大昌
公司就日盛公司買受國壽股票三十張共支出二千七百十七萬零六百九十五元（原判決
誤載為二千一百十七萬零六百九十五元）之事實，並不爭執，而日盛公司於七十九年
六月十三日買受國壽股票三十張換回掛失之股票時，官三郎已向法院就該三十張股票
聲請公示催告，為兩造所不爭執。於公示催告申報權利期間，日盛公司固僅得依申報
權利之方式主張權利，尚不得將該三十張股票於市場上出售取得價金。但官三郎以官
智惠名義就其中如原判決附表二所示二十七張股票以日盛公司為被告，提起返還股票
之訴，經法院於八十一年五月間判決日盛公司勝訴確定。日盛公司為使損害減至最低
程度，乃向台灣證券交易所股份有限公司聲請放寬處分時限，俾有充分時間選擇賣點
，以減少損害。嗣經該所於八十一年八月十五日以台證（八一）交字第一六三七八號
函覆：於經報奉財政部證券管理委員會八十一年八月十一日台財證第六七七三○號函
覆：命日盛公司於三個月內處分系爭股票等情，有上開函文附卷可稽。則日盛公司於
該函所發日期之翌日即八十一年八月十六日即已可自由處分該三十張股票以取得價金
。苟日盛公司本於觀望之態度期於股價最高點方拋售以期獲得最高利益，終以股價不
升反降未能如願，則此跌價損失即應由日盛公司自行負擔，而不得請求大昌公司賠償
。是該二十七張股票應以八十一年八月十六日之收盤價計算日盛公司之損失。因八十
一年八月十六日非屬營業日，則應依八十一年八月十七日收盤價一百六十元計算其價
值；再者日盛公司自認該二十七張股票於七十九年、八十年計配股三萬三千七百五十
股，合計後共六萬零七百五十股，計九百七十二萬元。此外原判決附表三所示三張國
壽股票部分，其中74-ND-000000-0及77-ND-000000-0之國壽股票二張，因大昌公司未
撤銷掛失，該股票仍不能流通，日盛公司只得於八十一年七月對官三郎及官智惠提起
確認之訴，於八十二年五月再執勝訴判決確定證明書至國壽註銷掛失，並辦理過戶手
續，該二張股票始得於八十二年六月十日買賣。另一張77-ND-000000-0之國壽股票，
因官智惠申請公示催告時，股票號碼填寫錯誤，致日盛公司無法申報權利，故與前述
二張股票一併提起確認之訴，而於八十二年五月同獲勝訴判決確定。日盛公司既自陳
：「於八十二年五月得以勝訴判決確定證明書，至國壽註銷官智惠之掛失，並辦理過
戶手續，該三紙股票方得於集中交易市場買賣（八十二年六月十日）」、「其餘三張
國壽股票及其股息（八十二年六月十日起）始得於市場流通」等語，則日盛公司顯然
於八十二年六月十日即得出售該三張股票取得價金，理由如前所述，但其不為，致股
價下跌，亦不應將其損失責由大昌公司負擔。該三張股票計三千股，加上日盛公司自
認於七十九年、八十年及八十一年所領取配股計五千七百七十五股，合計為八千七百
七十五股，再以收盤價表載八十二年六月十日之收盤價為一百六十四元，計一百四十
三萬九千一百元。加上前述九百七十二萬元及所配股息十五萬六千七百八十元，合計
一千一百三十一萬五千八百八十元，與日盛公司所支出之二千一百十七萬零六百九十
五元，相差九百八十五萬四千八百十五元，此即為日盛公司所受之損失。又本件既係
官三郎謊報股票遺失，意圖詐取股票，日盛公司因而受有回補股票價差之損害，非回
復原狀而應給付金錢之情形，則日盛公司依據民法第二百十三條第二項「因回復原狀
而應給付金錢者，自損害發生時起加給利息」之規定請求自八十一年九月二十五日算
付利息，即屬無據。是依民法第二百二十九條第二項所定：「給付無確定期限者，債
務人於債權人得請求給付時，經其催告而未為給付，自受催告時起，負遲延責任，其
經債權人起訴，或依督促程序送達支付命令者，與催告有同一之效力。」日盛公司並
未舉證證明其曾催告，其所得請求之法定遲延利息應自起訴狀繕本送達之翌日即八十
二年九月三十日起算，始屬適法。至日盛公司另請求本金二千七百十七萬零六百九十
五元自七十九年六月二十五日起至八十一年九月二十四日止（系爭股票第一次出售日
期），以年息百分之五計算之利息，亦係依據民法第二百十三條第二項之規定，然同
前所述，日盛公司請求該部分之利息，亦屬無據。綜上所述，日盛公司本於侵權行為
之法則，請求大昌公司給付九百八十五萬四千八百十五元及自八十二年九月三十日起
至清償日止按年息百分之五計算之利息，於法有據，應予准許；逾此範圍之請求，於
法無據，應予駁回等詞，為其判斷之基礎。
關於廢棄發回部分（即原判決命大昌公司給付九百八十五萬四千八百十五元本息，及
駁回日盛公司請求給付八百六十九萬三千二百零八元並自八十二年九月三十日起至清
償日止按年息百分之五計算利息之訴部分）：
查大昌公司於原審迭次抗辯：客戶股票遺失之辦理掛失手續，均係由客戶自行為之，
並非證券公司之業務，自非證券公司人員之職務內行為。官三郎謊報遺失之國壽股票
，係於七十九年五月五日在其女官智惠帳戶委託大昌公司買進，乃其個人行為，而嗣
後之掛失、公示催告，亦均係官三郎以官智惠名義為之，與大昌公司無關。要言之，
本案係官智惠以其個人名義從事買賣股票及官三郎之犯罪行為所致糾紛，官三郎係本
於官智惠之受任人地位處理官智惠股票遺失事，並非屬官三郎於大昌公司執行職務之
行為，縱邱金隆、羅輝陽協助處理官智惠股票遺失事，此係因渠等與官三郎間有親誼
關係，亦為個人行為，非可認係官三郎利用職權之職務上行為，故與民法第一百八十
八條之要件不符等語（見原審重訴更(一)字卷二六頁反面、二七頁正反面、二八頁、七
二頁反面，重訴更(二)字卷四一頁正反面、八○頁正反面、一七二頁），原審對此攸關
日盛公司是否得對大昌公司為本件請求之重要防禦方法，予以恝置不論，未在判決理
由項下記載其意見，自難謂無判決不備理由之違法。其次，大昌公司曾另抗辯：交付
清單是買進股票即有，並非為了報遺失才蓋公司大小章，系爭證券買進交付清單非屬
官三郎所偽造或虛偽登載之文書等語，並提出原法院八十二年度上訴字第三一五五號
刑事判決一份為證（見原審重訴更(二)字卷一二○頁、一二四頁、一五六頁、一七○頁
），原審就系爭交付清單究竟是否真正﹖其上大昌公司之大、小印章是否官三郎利用
其職務上之行為不法蓋用﹖胥未調查，遽依前揭理由為不利大昌公司之判斷，亦欠允
洽。另查日盛公司曾主張：主管機關是給我們三個月的時間處分，在該三個月期間內
處分，並無過失等語（見原審重訴字卷一六八頁反面），就此攸關日盛公司是否遲未
售出股票，應自負損害之重要攻擊方法，原審疏未詳查審認，而為日盛公司不利之判
決，即屬難昭折服。兩造上訴論旨，各自指摘原判決上開對其不利部分為不當，聲明
廢棄，非無理由。又日盛公司買回系爭國壽股票三十張支出之金額究為二千七百十七
萬零六百九十五元﹖抑為二千一百十七萬零六百九十五元﹖此與核算日盛公司所受損
失之金額至為關切，案經發回，宜併注意查明。
關於駁回上訴部分（即日盛公司請求大昌公司給付九百八十五萬四千八百十五元本金
自八十一年九月二十五日起至八十二年九月二十九日止之法定遲延利息及二千七百十
七萬零六百九十五元本金自七十九年六月二十五日起至八十一年九月二十四日止之法
定遲延利息部分）：
原審就日盛公司請求大昌公司給付九百八十五萬四千八百十五元本金之自八十一年九
月二十五日起至八十二年九月二十九日止之法定遲延利息，及給付二千七百十七萬零
六百九十五元本金之自七十九年六月二十五日起至八十一年九月二十四日止之法定遲
延利息部分，為日盛公司敗訴之判決，經核於法並無違誤。日盛公司上訴論旨就此部
分指摘原判決不當，求予廢棄，為無理由。
據上論結，本件日盛公司上訴為一部有理由，一部無理由，大昌公司上訴為有理由。
依民事訴訟法第四百七十七條第一項、第四百七十八條第一項、第四百八十一條、第
四百四十九條第一項、第七十八條，判決如主文。
中      華      民      國     九十     年      五      月      三      日
                              最高法院民事第七庭
                                  審判長法官  蘇  茂  秋
                                        法官  徐  璧  湖
                                        法官  朱  建  男
                                        法官  曾  煌  圳
                                        法官  李  慧  兒
      右正本證明與原本無異
                                              書  記  官
中      華      民      國     九十     年      五      月     十五     日


司法院資訊處製作；財團法人民間司法改革基金會備份。
